【裁判字號】    90,台上,1180
【裁判日期】    900705
【裁判案由】    清償貨款等
【裁判全文】
最高法院民事判決                                九十年度台上字第一一八○號
    上  訴  人  台灣土地銀行
    法定代理人  林彭郎
    訴訟代理人  廖學忠律師
    被 上訴 人  甲○○即奇.
右當事人間請求清償貨款等事件，上訴人對於中華民國八十八年十二月三十一日台灣
高等法院花蓮分院第二審判決（八十八年度重上字第一○七號），提起上訴，本院判
決如左：
    主  文
原判決廢棄，發回台灣高等法院花蓮分院。
    理  由
本件上訴人主張：兩造於民國八十五年六月二十八日簽訂承購銷售瓶（盒）裝鮮乳合
約書，由被上訴人以每盒鮮乳新臺幣（下同）五十三點七元之價格承購銷售伊所屬初
鹿牧場生產之瓶（盒）裝鮮乳，期間自八十五年七月十一日起至八十七年六月三十日
止，約定承銷數量每週二萬一千盒；分於月中（十五日）及月底按簽收數量各結算一
次，被上訴人應於七日內繳清兩週全部乳款，不得要求以履約保證金抵充；每逾期一
日應依當期總乳款千分之一計付違約金，但以七日為限；逾期超過七日者，伊得沒收
全部保證金，並得不經催告終止合約；合約期間內，若台灣省農林廳公佈調整收購生
乳價格或伊生產成本增加，伊得隨時依比例調整瓶（盒）裝鮮乳價格；如被上訴人未
依約承購伊所供應之瓶（盒）裝鮮乳時，亦應按約定單價賠償伊等量價款之損害。嗣
台灣省農林廳於八十六年五月三十日公佈自同年六月一日起生乳收購基礎價格調漲二
元及伊之管銷、工資、紙盒回收暨物料等價格上升致生產成本增加，伊乃於同年五月
二十九日依約調整每瓶承銷價格為五十八點二元。依此計算，被上訴人自八十六年十
一月十六日起至八十六年十一月三十日止，向伊領取鮮乳四萬六千八百盒，應付貨款
為二百六十八萬八千八百四十元（依約應於同年十二月七日前付清）；同年十二月一
日起至同年十二月十二日止，又領取鮮乳三萬七千八百盒，應付貨款二百十九萬九千
九百六十元（依約應於同年十二月二十一日前付清），計欠伊貨款四百八十八萬八千
八百元，被上訴人均拒不給付，伊已於同年十二月十三日終止雙方之承銷契約。另被
上訴人於合約期間內未依約承購鮮乳應賠償伊之損害金為二百零九萬五千二百元，被
上訴人亦拒不理賠等情。求為命被上訴人給付貨款四百八十八萬八千八百元及損害金
二百零九萬五千二百元，貨款部分並自各該付款翌日起，分按各該付款金額千分之一
計付違約金之判決。
被上訴人則以：前開合約書，係上訴人單方面意思決定之定型化契約，其中第八條記
載，上訴人於台灣省農林廳調漲收購生乳價格或其他生產成本增加時，得依比例調漲
承銷價格，違反平等互惠原則，依法應屬無效。況台灣省農林廳調漲收購生乳基準價
格為二元，依比例每瓶（盒）鮮乳承銷價僅能調整為五五點七元。上訴人調漲為五八
點二元（嗣經伊爭取，上訴人於同年九月十九日，同意改為每瓶調漲四點五元），亦
顯屬違約。詎上訴人仍片面終止合約，伊不得已，於同年十二月二十日同意終止。經
以保證金五百四十萬元中之二百六十五萬九千一百四十元抵銷系爭貨款後，上訴人已
無貨款請求權等語，資以抗辯。
原審維持第一審所為上訴人敗訴之判決，駁回其上訴，無非以：上訴人之上開主張，
及台灣省農林廳八十六年五月底前基礎生乳收購價格每公斤冬季（即每年十二月至翌
年三月）、夏季（每年六月至九月）、暖季（每年四月、五月、十月、十一月），各
為十三點二四元、二十點七三元及十八點七三元，暨同年六月一日起基礎生乳收購價
各季每公斤均調增二元等事實，為兩造所不爭，並有承購銷售瓶（盒）裝鮮乳合約書
及台灣省政府八十六年五月三十日（八六）府農畜字第一五六二二九號函可稽。查兩
造合約期間之鮮奶承銷價既明載為五十三點七元，雙方訂約前自已審慎評估、考量其
資力、風險等一切情狀而簽訂，嗣後成本縱有增加，亦應自行吸收，無許其任意調整
之理。是系爭合約書第八條所載：該合約有效期間內，若台灣省農林廳公佈調整收購
生乳價格或生產成本增加，上訴人得隨時依比例調整鮮乳價格，顯與交易安全及維持
法秩序之安定相悖。其約定鮮奶自離開上訴人所屬初鹿牧場時起之費用及稅賦均由被
上訴人負擔，零售價每瓶（盒）不得高於五十九元（上訴人已於調漲售價之同時取消
該限制），而初鹿牧場所產鮮奶數量三分之二係由上訴人所屬各分行門市直銷，其售
價僅為五十八元，可見被上訴人之合約義務頗重，本諸誠實信用原則，該合約書第
八條之約定應予限縮解釋，於台灣省農林廳調整基礎生乳收購價格或其他相類之情事
變更時，為免上訴人遭受損失，始許其依比例調整售價。此所謂「依比例」調整瓶（
盒）裝鮮乳價格，應依該增加之成本核計每盒鮮奶所增加成本，作為每盒調漲之金額
，而不得以該增加成本佔生乳原收購價格之比例與售價之乘積作為調漲額。且本諸平
等互惠原則，亦應於調高售價前，先行通知被上訴人。乃上訴人所屬台東分行以台灣
省農林廳自八十六年六月一日調漲生乳收購基礎價格每公斤二元，而函（按：八十六
年五月二十九日東發字第五七九號）知被上訴人時，竟僅泛稱為因應鮮乳製造成本
之變動而調漲云云，並無隻字提及其生產成本有何增加，參諸上訴人八十六年九月十
五日總信農字第八六○○二二七六九號函，復僅明示其調漲承銷價四點五元之基礎為
上開台灣省農林廳所調漲之生乳收購基礎價格，未曾提及上訴人其他生產成本增加，
暨證人陳智文所為同一內容之證述，堪認上訴人片面決定調漲鮮乳售價，係以台灣省
農林廳八十六年六月一日起調漲生乳收購基礎價格每公斤二元乙事，為其唯一基礎。
是上訴人得否調高售價及調高幅度如何，自應以該農林廳生乳收購基礎價格所調漲之
二元為基準，以核計每盒鮮奶所增加之成本，作為每盒鮮奶應調漲之金額。茲上訴人
既未陳明每盒鮮乳之生產成本如何增加，則被上訴人辯稱，每盒僅應調漲二元，核屬
有據。上訴人強行提高每盒之售價四點五元，與前開誠信及平等互惠原則不合，被上
訴人拒絕繳納貨款，洵有理由，難謂為違約。從而上訴人依系爭合約第七條第一款後
段、第二款、第三款第一目之約定，請求被上訴人償付損害金、違約金，並主張沒收
保證金，均屬無理。再者，上訴人自八十六年六月一日起至同年十二月十二日止，共
交付被上訴人鮮奶五十八萬八千三百二十瓶，其中同年六月一日至同年十一月十五日
止之五十萬（原判決誤繕為五十四萬）四千三百二十瓶部分，被上訴人前已以每瓶五
十八點二元計算繳付上訴人貨款共二千九百三十五萬一千四百二十四元，扣除被上訴
人應付之每瓶以五十五點七元計算之二千八百零九萬零六百二十四元，上訴人尚超收
一百二十六萬零八百元。而八十六年十一月十六日起至同年十二月十二日，上訴人共
交付八萬四千瓶，被上訴人應給付四百六十七萬八千八百元，扣抵被上訴人前所溢付
之一百二十六萬零八百元及上訴人應返還之保證金五百四十萬元後，上訴人已無貨款
請求權。其仍請求被上訴人為給付，非有理由，不應准許等詞。為其判斷之基礎。
查原審一面既謂，因被上訴人之合約義務頗重，該合約書第八條之約定應限縮解釋為
，於台灣省農林廳調整基礎生乳收購價格或其他相類之情事（即其他生產成本增加）
變更時，為免上訴人遭受損失，許其依比例調整售價云云。另方面又謂，上訴人得否
調高售價及其幅度如何，應以該農林廳生乳收購基礎價格所調漲之二元為唯一基準，
以核計每盒鮮奶應調漲之金額等語，而恝置其他相類之情事即其他生產成本增加等因
素於不顧，其前後論斷，已有矛盾。況上訴人所屬台東分行八十六年五月二十九日東
發字第五七九號函，載稱伊為因應鮮乳製造成本之變動而調漲承銷價等情（見一審卷
二九頁）為原審所認定。果爾，依上訴人八十六年九月十五日總信農字第八六○○二
二七六九號函，及所屬台東分行八十六年九月十九日東發字第八六○○九八二號函示
：合約書第八條之約定所謂依比例調整鮮乳價格，係指收購生乳價格或其他生產成本
增加時所占總成本之比例，本行即依該比例反映於售價方為合理之解釋……，本行初
鹿牧場收購生乳調漲比例應調整為百分之八點四三，南區鮮乳承銷單價應調漲四點五
元等旨（見一審卷一一頁背面、一二頁、二一五頁），似見所稱鮮乳製造成本及其他
生產成本增加之真意，當然包括生乳以外之其他與製造生產鮮乳相關之工資、物料、
管銷、紙盒回收等生產因素之成本在內。原審未詳推研，率以：上訴人於函知被上訴
人調漲鮮乳承銷價過程中，始終均以台灣省農林廳上開調整生乳收購基礎價格二元乙
項，為其調高售價之唯一依據，未言及上訴人其他生產成本有何增加之情事，而為不
利於上訴人之論斷，亦顯違論理及經驗法則。被上訴人在第一審委任之訴訟代理人陳
智文（見一審卷八二頁所附委任書），既非證人，渠於第一審陳稱，兩造於調漲鮮乳
價格折衝時，係以生乳價格調漲為基準點等語，即屬代理被上訴人所為之陳述，原不
具證據能力。原審竟遽加採信，據為有利被上訴人裁判之基礎，尤有未合。再按當事
人意思表示相合致者，無論其為明示或默示，契約即屬成立。查上訴人於原審主張：
被上訴人收受伊依約調漲鮮乳承銷價之通知後，已按調漲後之承銷價進貨而繼續承銷
該鮮乳迄八十六年十一月三十日止，不啻承認該調漲，自應受拘束；被上訴人同意接
受自八十六年六月一日起調漲承銷價之事實，此由被上訴人於八十六年十二月二十日
在伊信託部會議室就該年度十二月至翌年三月冬季鮮乳請求伊調降承銷價為協商時，
仍重申渠同意八十六年六月一日起之調漲，祇對欠付之系爭兩期乳款四百八十八萬八
千元及違約金要求寬限、籌措、緩期清償，可得證明各等語（見原審卷四二頁背面、
正面）。而被上訴人於上訴人調漲承銷價後，曾依此新承銷價每瓶五十八點二元繳付
貨款達五個月之久（直至同年十一月），復為原審所認定，再徵諸被上訴人亦自陳，
伊於八十六年十一月底始以冬乳時期將至，難以競爭為由，要求上訴人調降承銷價格
，兩造協商同意由台東分行儘速呈報上級核定調降幅度，調降價格確定前，暫不繳納
貨款等情（見一審卷二二九頁），則上訴人前述重要攻擊方法似非全然無據。能否逕
謂雙方就該調漲後之承銷價五十八點二元並無合意，被上訴人不受該承銷價之拘束？
尚非無斟酌研求之餘地。原審未詳調查審認，遽為判決，自嫌速斷。又上訴人就其依
系爭合約書第八條約定所載，生乳以外之其他與製造生產鮮乳相關之工資、物料、管
銷、紙盒回收等生產成本因價格上升致有如何額度之增加，乃依比例通知調漲鮮乳承
銷價等事實，已一再具狀逐項說明、分析其內容並臚列各該事證舉證甚詳（見一審卷
六六頁、八八至九○頁），原審疏未查明，率謂上訴人並無隻字言及其生產成本有如
何增加；被上訴人辯稱，每盒僅應調漲二元，核屬有據，而為上訴人敗訴之判決，即
屬難昭折服。上訴論旨，指摘原判決不當，求予廢棄，非無理由。
據上論結，本件上訴為有理由，依民事訴訟法第四百七十七條第一項、第四百七十八
條第一項，判決如主文。
中      華      民      國     九十     年      七      月      五      日
                              最高法院民事第七庭
                                  審判長法官  蘇  茂  秋
                                        法官  徐  璧  湖
                                        法官  曾  煌  圳
                                        法官  李  慧  兒
                                        法官  劉  福  來
      右正本證明與原本無異
                                              書  記  官
中      華      民      國     九十     年      七      月     十九     日


司法院資訊處製作；財團法人民間司法改革基金會備份。
